【裁判字號】    99,交聲,236
【裁判日期】    990331
【裁判案由】    聲明異議
【裁判全文】
臺灣彰化地方法院交通事件裁定         99年度交聲字第236號
移送機關    交通部公路總局臺中區監理所彰化監理站
異議人即
受處分人    甲○○
上列受處分人因違反道路交通管理處罰條例案件，對於交通部公
路總局臺中區監理所彰化監理站民國99年2 月24日所為之彰監四
字第裁64-I00000000號裁決，聲明異議，本院裁定如下：
    主  文
原處分關於罰緩新臺幣肆萬玖仟伍佰元部分撤銷。
前項撤銷部分，甲○○不罰。
其餘異議駁回。
    理  由
一、原處分機關係以：受處分人甲○○於民國96年8 月7 日3 時
    34分許，駕駛車牌號碼8820-HR 號自用一般小客貨車，行經
    彰化縣和美鎮○○里○○街，因汽車駕駛人酒精濃度超過規
    定標準之違規行為，爰依道路交通管理處罰條例第35條第1
    項第1 款規定及第24條第1 項第2 款，裁處罰鍰新臺幣（下
    同）49,500元，吊扣駕駛執照12個月，並施以道安講習。
二、聲明異議意旨略以：其已向法院支付8 萬元整，緩起訴2 年
    執行完畢，已不再犯，能否撤銷罰單，懇請法官裁定等語。
三、按汽車駕駛人飲用酒類後，其吐氣所含酒精濃度超過每公升
    0.25毫克以上者，不得駕車；又汽車駕駛人，駕駛汽車經測
    試檢定，有酒精濃度超過規定標準者，處1 萬5 千元以上6
    萬元以下罰鍰，並當場移置保管該汽車及吊扣其駕駛執照1
    年，並應接受道路交通安全講習，道路交通安全規則第114
    條第2 款及道路交通管理處罰條例第35條第1 項第1 款、第
    24條第1 項第2 款分別定有明文。本件受處分人甲○○於上
    開時間、地點駕駛前揭自用一般小客貨車，經警攔檢測試其
    呼氣酒精濃度值達每公升0.55毫克以上（為每公升0.87毫克
    ）之事實，業經受處分人自承在卷，並有舉發違反道路交通
    管理事件通知單1 紙在卷可稽，原處分機關於99年2 月24日
    依道路交通管理處罰條例第35條第1 項第1 款、第24條第1
    項第2 款之規定裁處受處分人罰鍰49,500元及吊扣駕駛執照
    12個月，並施以道安講習，固有所據。惟查：
  (一)按行政罰法第26條規定：一行為同時觸犯刑事法律及違反行
    政法上義務規定者，依刑事法律處罰之。但其行為應處以其
    他種類行政罰或得沒入之物而未經法院宣告沒收者，亦得裁
    處之。前項行為如經不起訴處分或為無罪、免訴、不受理、
    不付審理之裁判確定者，得依違反行政法上義務規定裁處之
    。探其立法目的，無非以一行為同時觸犯刑事法律及違反行
    政法上義務規定時，由於刑罰與行政罰同屬不法行為之制裁
    ，而刑罰之懲罰作用較強，故性質上同種類之處罰，僅依刑
    事法律處罰即足資警惕，並無再處以行政罰之必要，而使行
    為人陷於雙重處罰之不利益，則關於刑事法律處罰之範圍自
    應採取實質認定，凡刑事實體法或程序法中所規定客觀上剝
    奪行為人生命、自由、財產權利，主觀上亦因制裁之嚴厲性
    、痛苦性，其強度足以造成心理強制而間接達成矯正教化目
    的之處遇手段，皆應納入其中，而不以形式上符合刑法第32
    條至第34條所定主刑及從刑種類者為限，始與前揭法律規範
    之意旨相符。
  (二)次按刑事訴訟法第253 條之1 所指之緩起訴處分，其內容、
    要件與依刑事訴訟法第252 條所為之不起訴處分迥異，緩起
    訴處分為介於起訴、與微罪職權不起訴間之緩衝設計，而檢
    察官為緩起訴處分時，依刑事訴訟法第253 條之2 第1 項規
    定對被告所為之指示及課予之負擔，雖非刑罰，但對被告而
    言，因緩起訴處分而剝奪其財產權，主觀上金錢給付義務亦
    具有強制性、懲罰性，在性質上具有實質制裁之效果，且造
    成被告權利受限制的影響，雖不若易科罰金係以支付金錢作
    為自由刑之替代，惟經由緩起訴處分條件之履行使其免於遭
    檢察官發動起訴程序，仍具有替代刑罰之效果，廣義而言，
    應屬前述實質刑事法律處罰，而有行政罰法第26條第1 項規
    定之適用。是緩起訴之被告依檢察官緩起訴處分命令，向國
    庫或公益團體繳納捐款者，在性質上當屬處分金，而與刑罰
    之罰金無異。從而，道路交通管理處罰條例第35條第8 項所
    規定之「罰金」，在解釋上應包括依檢察官緩起訴處分命令
    而向國庫或公益團體繳納捐款之情形在內。
  (三)本件受處分人甲○○於前揭時、地駕駛上開自用一般小客貨
    車，經警檢測呼氣酒精濃度測定值為每公升0.55毫克以上，
    經原舉發機關彰化縣警察局和美分局和美派出所警員當場舉
    發，並移送臺灣彰化地方法院檢察署偵辦公共危險罪責，經
    檢察官以96年度速偵字第642 號為緩起訴處分，再由臺灣高
    等法院臺中分院檢察署檢察長以96年度上職議字第4805號駁
    回職權再議而確定，緩起訴期間自96年9 月20日至98年9 月
    19日止，被告即受處分人應於收受緩起訴處分命令通知書後
    4 個月內，向國庫支付8 萬元等情，有上開舉發違反道路交
    通管理事件通知單、臺灣彰化地方法院檢察署緩起訴處分書
    各1 份附卷可稽。又受處分人於上開緩起訴處分確定後，已
    依該處分命令繳畢上開款項完畢，其後迄緩起訴處分期間屆
    滿為止，別無刑事訴訟法第253 條之3 第1 項各款所列得撤
    銷緩起訴處分之情事，該案乃執行完畢等節，業據本院調取
    臺灣彰化地方法院檢察署該案之偵查、緩起訴執行及觀護卷
    宗核閱無誤，並有臺灣高等法院被告前案紀錄表1 份在卷足
    憑，堪認受處分人上述酒後駕車行為，確係「一行為同時觸
    犯刑事法律」，並經檢察官為緩起訴處分確定，受處分人且
    已履行該緩起訴處分命令，支付具有罰金性質之處分金，揆
    諸上揭說明，應認受處分人因本件交通違規所應處之罰鍰部
    分處罰，已依刑事法律處罰。原處分機關漏未斟酌及此，而
    對受處分人裁處罰鍰49,500元，有違行政罰法第26條第1 項
    前段「一事不二罰」之規定，自有未當。
四、綜上所述，原處分機關於緩起訴處分期間屆滿後，依道路交
    通管理處罰條例第35條第1 項第1 款規定，參酌違反道路交
    通管理事件統一裁罰基準表，裁處受處分人罰鍰49,500元，
    於法未合，受處分人之異議，為有理由，應由本院逕予撤銷
    。
五、至本件受處分人雖一併請求撤銷原處分裁處吊扣駕駛執照12
    個月及施以道安講習之處分。然因原處分機關所為之吊扣駕
    駛執照及施以道安講習之行政處分，究其性質，均屬對於預
    防將來再犯危險兼具維護公共秩序作用之行政管制罰，而與
    行政罰鍰係屬對於過去違反行政法上義務之行為予以處罰之
    行政秩序罰，有所不同，且其立法目的亦與刑罰有別，是前
    揭行政罰法第26條之一事不二罰原則，於此即無適用餘地。
    從而，原處分機關據以處罰受處分人吊扣駕駛執照12個月及
    施以道安講習，於法即無不合，受處分人此部分之聲明異議
    ，即無理由，應予駁回。
據上論斷，應依道路交通管理處罰條例第87條第2 項，道路交通
案件處理辦法第19條、第20條前段，裁定如主文。
中    華    民    國    99    年    3     月    31    日
                  交通法庭    法  官  吳永梁
以上正本證明與原本無異。
如不服本裁定，應於裁定送達後五日內向本院提出抗告狀(須附
抗告狀繕本 )。
中    華    民    國    99    年    3     月    31    日
                              書記官  許原嘉

司法院資訊處製作；財團法人民間司法改革基金會備份。
